【裁判字號】    97,上易,235
【裁判日期】    980318
【裁判案由】    確認買賣關係不存在
【裁判全文】
臺灣高等法院高雄分院民事判決         97年度上易字第235號
上  訴  人  台新國際商業銀行股份有限公司
法定代理人  戊○○
訴訟代理人  丁○○
            乙○○
被上訴人    丙○○○
訴訟代理人  呂郁斌律師
被上訴人    甲○○
上列當事人間請求確認買賣關係不存在事件，上訴人對於民國97
年7 月8 日臺灣高雄地方法院97年度訴字第819 號第一審判決提
起上訴，本院於98年3月4日言詞辯論終結，判決如下：
    主  文
原判決廢棄。
確認被上訴人間就坐落高雄縣岡山鎮○○段第203 地號土地暨其
上門牌高雄縣岡山鎮○○路10巷25弄9 之20號房屋之買賣關係不
存在。
甲○○就前項所示房地，於民國94年5 月31日以買賣為原因，向
高雄縣岡山地政事務所辦理之所有權移轉登記應予塗銷。
第一、二審訴訟費用由被上訴人負擔。
    事 實 及 理 由
一、上訴人起訴主張：被上訴人丙○○○於民國93年6 月10日向
    伊借款新台幣（下同）500 萬元，但自94年5 月21日起即未
    依約繳付本息，視為全部到期，尚欠伊305 萬1079元及自該
    日起至清償日止按年息7%計算之利息，伊乃向原審聲請本票
    准許強制執行裁定；丙○○○明知其財務狀況困窘，無法清
    償債務，為逃避伊聲請強制執行求償之目的，於94年5 月10
    日與明知其財務困窘之被上訴人甲○○通謀就其所有坐落高
    雄縣岡山鎮○○段第203 地號土地暨其上門牌高雄縣岡山鎮
    ○○路10巷25弄9 之20號房屋所有權全部（下稱系爭房地）
    ，為虛偽之買賣行為，於同年5 月31日以買賣為原因完成移
    轉登記，該買賣行為係脫免強制執行之通謀虛偽意思表示而
    無效，丙○○○又怠於行使回復原狀之權利，伊為保全系爭
    債權，自得依民法第242 之規定代位丙○○○請求甲○○將
    上開房地之所有權移轉登記予以塗銷，爰求為：(一)確認林秀
    英、甲○○就系爭房地之買賣關係不存在。(二)甲○○就系爭
    房地於94年5 月31日以買賣為原因，向高雄縣岡山地政事務
    所辦理之所有權移轉登記應予塗銷。
二、被上訴人則以：甲○○與丙○○○之媳張雅慧係好友，甲○
    ○於89年間以張雅慧之母詹金對之名義參加丙○○○所召集
    之互助會1 會，丙○○○於91年間向甲○○借標該會，並以
    所得標金100 萬元為借款金額，丙○○○於借貸後因遲遲無
    法返還，且張雅慧亦向甲○○借20萬元，丙○○○乃以當時
    市價約330 萬元之系爭房地，在甲○○同意承擔該房地為佳
    乳食品股份有限公司（下稱佳乳公司）所設定之200 萬元抵
    押債務及另行給付10萬元現金後，以之作價抵充對甲○○所
    負之全部債務，系爭房地非丙○○○家中所有之不動產中較
    有價值者，丙○○○欲為脫產，衡情大可以更具價值之標的
    為之，系爭房地所買賣非通謀虛偽意思表示云云資為抗辯。
三、原審駁回上訴人之訴，上訴人提起上訴，求為：(一)原判決廢
    棄。(二)確認林秀英、甲○○就系爭房地之買賣關係不存在。
    (三)甲○○就系爭房地，於94年5 月31日以買賣為原因，向高
    雄縣岡山地政事務所辦理之所有權移轉登記應予塗銷。被上
    訴人則求為駁回上訴。
四、本院判斷：
    丙○○○於93年6 月10日向上訴人無擔保借款500 萬元後，
    自94年5 月21日起未依約繳付本息，視為全部到期，尚欠上
    訴人305 萬1079元及自94年5 月21日起至清償日止按年息7%
    計算之利息，上訴人已向原審聲請本票准許強制執行裁定，
    經原審於94年7 月5 日以94年度票字第14342 號裁定准許，
    並於94年7 月26日確定，經執行無效果後，原審法院乃於95
    年11月2 日核發95年度執字第44150 號債權憑証予上訴人，
    有裁定、確定証明書及債權憑証附卷（原審卷十四至十六頁
    ）。丙○○○於89年7 月7 日將系爭房地設定本金最高限額
    200 萬元之第一順位抵押權予佳乳公司，並於94年5 月31日
    乃以買賣價金132 萬5400元為原因，將系爭房地所有權移轉
    登記予甲○○，有高雄縣岡山地政事務所97年5 月15日岡所
    一字第0970004878號函及所附土地登記申請書、土地建物買
    賣所有權移轉契約書、印鑑証明、戶口名簿、土地、建物登
    記第二類謄本在卷（原審卷六一至七十頁、十八至廿一頁）
    。故本件應予審究者，乃被上訴人間就系爭房地之買賣是否
    為通謀之虛偽意思表示而應屬無效？查：
  (一)丙○○○稱其召集89年1 月起至92年3 月止，每會3 萬元，
    每月20日開標，底標2500元，標金先扣，會首及會員合計39
    人之互助會，卷附互助會單係其記載，並有會單附卷（本院
    卷六十頁、原審卷九二頁）。甲○○稱丙○○○之媳婦張雅
    慧係其好友，甲○○不想讓先生知道其有跟會，所以用朋友
    母親詹金對之名義跟會，是會單編號23號，其於互助會結束
    前3 、4 會得標（約為91年12月或92年1 月得標），取得會
    款110 萬元至120 萬元左右，其標完後仍付活會的錢，因張
    雅慧向其借得標之全部會款（原審卷四十頁、八六頁、本院
    卷六十頁），利息的錢是張雅慧貼的，此乃其與張雅慧間之
    事，並未向丙○○○說，但張雅慧有無向劉林英說，其不清
    楚（本院卷一０二頁）。依丙○○○之互助會單記載，編號
    23之互助會員於90年11月以6000元得標（互助會單誤載為60
    0 元），即於第23會得標，其後尚有16會活會，與甲○○所
    述係互助會結束前3 、4 個月得標，時間相差1 年；又依互
    助會單記載第23會得標時，共有22會死會，16會活會，該互
    助會係標金先扣，故甲○○取得104 萬4000元（3 萬元×22
    ＝66萬元，2 萬4000元×16＝38萬4000元），亦與所稱取得
    會款110 萬元至120 萬元不符。更何況甲○○稱係將全部會
    款借給張雅慧，則其給付之會款亦有104 萬4000元或其所稱
    之110 萬元至120 萬元，與被上訴人稱會款債權共100 萬元
    ，亦有未合，復與丙○○○所主張係其於89年間向甲○○借
    款100 萬元（本院卷五十頁、五一頁）矛盾。綜上，被上訴
    人間稱系爭房地之價金中包括會款100 萬元，尚非可採。
  (二)汎宇企業社（負責人張雅慧）與佳乳公司簽訂經銷合約書，
    由汎宇企業社經銷佳乳公司之貨品，由丙○○○擔任連帶保
    証人，並提供系爭房地，設定本金最高限額200 萬元之第一
    順位抵押權予佳乳公司，有經銷合約書、他項權利証明書、
    土地建物抵押權設定契約書、他項權利移轉變更契約書、土
    地及建物登記謄本附卷（本院卷六四至八四頁），故汎宇企
    業社於系爭房地所有權移轉時，並未積欠佳乳公司債務，已
    堪認定。甲○○自承張雅慧告知積欠佳乳公司200 萬元，而
    設定200 萬元抵押權予佳乳公司，依其與張雅慧之約定，買
    賣系爭房地之價金330 萬元，包括會款100 萬元，佳乳公司
    欠款抵200 萬元，張雅慧92年至94年積欠其之20萬元，其再
    給張雅慧10萬元現金，合計330 萬元，張雅慧不可以再向佳
    乳公司直接借款或往來，佳乳公司之債務由其負擔，但其未
    漬償佳乳公司200 萬元，亦未將承擔200 萬元債務之事通知
    佳乳公司，佳乳公司也不知道等語（本院卷一０二至一０四
    頁），與佳乳公司所稱汎宇企業社（即丙○○○、張雅慧家
    放經營）於該時間並未積欠其債務，顯有不符；更與丙○○
    ○所主張其於89年積欠甲○○100 萬元（甲○○主張係張雅
    慧於91年底向其借款，依會單記載則是90年11月借款，詳前
    述，均非89年丙○○○於89年向甲○○借100 萬元）迄5 年
    （民國94年）後丙○○○仍無力償還100 萬元本金，連其媳
    婦張雅慧積欠甲○○之20萬元亦無力償還，為便甲○○之債
    權有所保障，雙方同意以系爭房地抵充欠款，然附5 年內丙
    ○○○可以400 萬元買回云云（本院卷五一頁），互相矛盾
    。且由甲○○所述可知，張雅慧（汎宇企業社）不可以再向
    佳乳公司借款或往來，但迄97年4 月底，佳乳公司汎宇企業
    社有88萬464 元之債權，為兩造所不爭執（本院卷四六頁）
    ，已見由甲○○承擔200 萬元抵押債務抵充系爭房地價金20
    0 萬元之約定，尚無足採。再由丙○○○主張於抵押權存續
    期間（89年至119 年）貨款可以隨時浮動，最高可被求償20
    0 萬元云云（本院卷一四五頁），更與上開約定互相矛盾而
    不可採。
  (三)系爭房地價金330 萬元中之100 萬元，丙○○○主張係其於
    89年向甲○○借款，甲○○則稱係張雅慧請其標得會款全部
    借張雅慧使用，並由張雅慧支付利息；其中200 萬元甲○○
    稱移轉所有權時，張雅慧告知積欠佳乳公司200 萬元，由甲
    ○○承擔，張雅慧（汎宇企業社）不得再向佳乳公司借款或
    往來，但當時汎宇企業社並未積欠佳乳公司債務。再參酌系
    爭房地現仍由丙○○○居住，且與隔壁即9 之19號相通，1
    樓為辦公室及放置林鳳營鮮乳冷凍櫃，2 、3 樓為起居室，
    業經本院勘驗屬實，製有勘驗筆錄（本院卷九四至九五頁）
    ，足見上訴人主張甲○○與丙○○○有關系爭房屋之買賣，
    係通謀虛偽意思表示，核屬可採。被上訴人主張係基於抵充
    債務之意思而移轉系爭房地之所有權，乃正常之作法，自無
    足採。
  (四)按「債務人欲免其財產被強制執行，與第三人通謀而為虛偽
    意思表示，將其所有不動產為第三人設定抵押權者，債權人
    可依侵權行為之法則，請求第三人塗銷登記，亦可行使代位
    權，請求塗銷登記。二者之訴訟標的並不相同。固有本院七
    十三年台抗字第四七二號判例可資參照，惟必須債務人與第
    三人通謀虛偽設定抵押權之結果，使債務人之財產總值減少
    ，致債權人之債權有不能受清償或難以清償之虞而受有損害
    ，始得謂債權人之債權受到侵害，而該當於侵權行為之要件
    ；並非凡有債務人與第三人虛偽設定抵押權之事實，債權人
    概得依侵權行為法律關係請求第三人塗銷登記」（最高法院
    95年度台上字第886 號判決參照）。被上訴人主張丙○○○
    於94年間，因經濟面臨瓶頸，各債權人始拍賣劉林英家之不
    動產（劉吉雄為丙○○○之配偶，劉龍飛為丙○○○之子）
    ，甲○○亦向丙○○○催討欠款，兩人始達成以系爭房地抵
    充部分債務之合意，故2 人間並無通虛偽意思買賣系爭房地
    云云。惟系爭房地為丙○○○所有之惟一房地，有稅務電子
    閘門財產所得調件明細表、財政部高雄市國稅局財產歸屬資
    料清單（原審卷卅四至卅六頁、四四頁），丙○○○為負責
    人之成紘商號亦於94年8 月23日歇業，有高雄縣政府97年1
    月28日府建工字第0979001229號函及所附成紘商號利事業資
    料附卷（原審卷廿四至本廿五頁）。且被上訴人亦自承丙○
    ○○於94年間已經濟困難，而甲○○稱借130 萬元予被上訴
    人，系爭房地如由佳乳公司或其他債權人拍賣，其能將債權
    取回即可（本院卷一０三至一０四頁），即甲○○並無向林
    秀英催討債務之情事。至於劉吉雄所有坐落高雄縣岡鎮○○
    段41 6之19地號土地，於95年9 月5 日因拍賣由陳文雀拍定
    取得所有權，劉龍飛所有高雄縣岡山鎮○○段131 地號土地
    亦於95年11月2 日由盧明智拍定取得所有權，有高雄縣岡山
    地政事務所異動索引附卷（原審卷一二三至一二六頁），該
    2 筆土地拍定時間，距本件系爭房地以買賣為原因為由移轉
    所有權之時間，已逾1 年，且非屬丙○○○所有之土地，故
    不足為丙○○○尚有財產足以清償債務之有利証據。綜上，
    林秀英與甲○○通謀虛偽買賣系爭房地，使丙○○○之財產
    總值減少，致上訴人之債權有不能受清償或難以清償之虞而
    受有損害，應堪認定。上訴人代位丙○○○請求甲○○將系
    爭房地之所有權移轉登記予以塗銷，為有理由。被上訴人上
    開主張，尚不足以証明系爭房地之買賣，非通謀虛偽意示之
    有利証據。
五、綜上所述，上訴人主張被上訴人間就系爭房地所有權之移轉
    ，係出於通謀虛偽意思表示，該買賣及移轉行為無效為可採
    。丙○○○怠於行使回復原狀，上訴人為保全系爭債權，依
    民法第242 之規定代位丙○○○請求塗銷系爭房地所有權移
    轉登記，為有理由，應予准許。原審為上訴人敗訴之判決，
    尚有未洽。上訴意旨指摘原判決不當，求予廢棄改判，為有
    理由。爰由本院予以廢棄改判，如主文第二、三項所示。
六、據上論結，本件上訴為有理由，依民事訴訟法第450 條、第
    78 條 、第85條第1 項前段，判決如主文。
中    華    民    國    98    年    3     月    18    日
                            民事第六庭
                                審判長法官  許明進
                                法      官  徐文祥
                                法      官  李炫德
以上正本證明與原本無異。
本件不得上訴。
中    華    民    國    98    年    3     月    18    日
                                書  記  官  盧雅婷


司法院資訊處製作；財團法人民間司法改革基金會備份。
